行　政　法　院　判　決　　　　　　　　　　　　　八十七年度判字第一七二一號
　　原　　　告　乙○○
　　被　　　告　聯合勤務總司令部留守業務署
　　訴訟代理人　甲○○　　住台北市南港郵政九○四九七號信箱
右當事人間因撫卹事件，原告不服行政院中華民國八十七年二月十九日台八十七訴字
第○七九七二號再訴願決定，提起行政訴訟。本院判決如左︰
　　主  文
原告之訴駁回。
　　事  實
緣原告之胞弟張良春原為陸軍上等兵，於民國四十四年九月七日在烈嶼作戰陣亡，奉
准給卹二十年，因無合法領卹遺族在台，保留卹權在案。嗣原告自八十一年起迭向國
防部等申領張良春之撫卹金，經轉由被告蕙綬字第○○三○八四號、第○○八二二
六號、蕙綬字第○○八九七三號、蕙綬字第○○二○九八號、密球字第三○一
一六號、第三○七四五號、第三一一七九號、密球字第三○二○八號、密球字第
○四四二四號等簡便行文表未准所請。原告不服，提起訴願、再訴願，遞遭駁回，遂
提起行政訴訟。茲摘兩造訴辯意旨於次：
原告起訴意旨略謂︰一、三十八年一月七日公布之軍人撫卹條例第十二條規定：「受
領卹金之遺族，依左列順序定之：一、父母。二、妻、子女，但妻以未再婚，女以未
出嫁者為限。三、父母及妻子女俱無，給其祖父母及孫。四、祖父母及孫俱無者，給
其未成年之胞弟妹，但妹以未出嫁者為限。」原告係張良春胞兄，依上開法律固不得
領取撫卹金。惟五十六年五月一日修正公布軍人撫卹條例第四條：「受領撫恤金之遺
族，依左列順序定之：一、父母、配偶、子女及寡媳，但配偶及寡媳以未再婚者為限
。二、祖父母及孫子女。三、兄弟姊妹以未成年或已成年而不能謀生者為限。四、配
偶之父母、配偶之祖父母，以無人撫養者為限。」據上法律，原告於原處分、訴願及
再訴願過程業已詳細舉證，證明原告是第三順位合法得受領撫卹金資格之人。乃原處
分、訴願及再訴願機關又另舉五十六年十二月二十七日行政院台五十六人政字第○三
六三號令修正、五十七年二月二十八日國防部（）規成字第一○○四五號令轉頒之
軍人撫卹施行細則第三十條規定，拒絕給付原告撫卹金。二、按前述（）規成字第
一○○四五號令乃行政命令，依憲法第一百七十二條規定：「命令與憲法或法律牴觸
者無效。」因五十六年五月一日修正公布軍人撫卹條例，乃係經立法院通過總統公布
之法律，該條例既明文規定原告可領取撫卹金，乃被告等竟於法律修正公布後另頒牴
觸法律之命令拒絕原告受領撫卹金，其等所為決定自不適法，侵害人民財產，彰彰明
甚。三、又撫卹金之性質含有財產及精神上雙重價值，其目的無非在於安頓遺族，保
障社會安全及增進人民福利。此種財產及精神上價值，依憲法第十五條規定應予保障
，且「除為防止妨礙他人自由、避免緊急危難、維持社會秩序或增進公共利益所必要
者外，不得以法律限制之。」憲法第二十三條亦定有明文。茲憲法及法律均認原告得
受領撫卹金，而被告等竟擅用行政命令阻止，類此行為不僅藐視法律，更與憲法規定
嚴重違反，原告自難甘服。四、綜上，請為判決將再訴願決定、訴願決定及原處分均
予撤銷，以彰法治等語。
被告答辯意旨略謂︰一、原服務前陸軍第三十四師一○○團重一連上等兵張良春，於
四十四年九月七日在烈嶼大擔島作戰陣亡，前撫卹處於四十五年二月二十七日以情
憫字第○一九六九號函核定按戰時陣亡超一級撫卹，因無合法領卹遺族在政府區，故
保留其領受撫卹權利在案。二、依當時適用之軍人撫卹條例（三十八年一月七日公布
）第十二條第四項規定：「受領卹金之遺族，祖父母及孫俱無者給其未成年之胞弟妹
，但妹以未出嫁者為限」。已成年之胞兄弟未列為合法領卹遺族，原告為故者已成年
之胞兄，依法不合申領。三、查故張良春撫卹，乃奉准保留卹權，其保留卹權之對象
，係以張良春亡故當時適用之軍人撫卹條例所規定之合法受益人為限，而其是否符合
給卹條件，亦以當時適用之軍人撫卹條例所規定之範圍為準，且基於法治國家原則之
法的安定性要求，除法律有特別規定外，法律之適用，原則上並不具有溯及既往之效
力，而應以實體法從舊為基準。張良春係四十四年九月七日陣亡，依法應依三十八年
一月七日公布之軍人撫卹條例規定辦理撫卹，不能適用五十六年修正後之規定予以處
理。四、原告自八十一年起即不斷陳情，因於法不合，被告除派員當面解釋說明外，
至八十六年六月四日止先後釋覆共三十五次，原告亦先後提起訴願、再訴願，因已成
年之胞兄非法定領卹遺族，不合辦理，所提訴願、再訴願無理由，亦均被駁回。五、
綜上說明，原告之訴實無理由，敬請判予駁回等語。
　　理  由
按「受領卹金之遺族，依左列順序定之：一、父母。二、妻、子女，但妻以未再婚，
女以未出嫁者為限。三、父母及妻子女俱無，給其祖父母及孫。四、祖父母及孫俱無
者，給其未成年之胞弟妹，但妹以未出嫁者為限。」為三十八年一月七日公布之軍人
撫卹條例第十二條所明定。本件原告之胞弟張良春原為陸軍上等兵，於四十四年九月
七日在烈嶼作戰陣亡，奉准給卹二十年，因無合法領卹遺族在台，保留卹權在案。嗣
原告自八十一年起迭向國防部等申領張良春之撫卹金，經轉由被告否准所請。原告循
序起訴謂其係張良春胞兄，依三十八年一月七日公布之軍人撫卹條例第十二條規定，
固不得領取撫卹金。然依五十六年五月一日修正公布軍人撫卹條例第十七條（八十五
年十月二日修正公布同條例始變更條次為第四條）規定，應得申領該撫卹金云云。查
原告之胞弟張良春係於四十四年九月七日陳亡，則關於受領撫卹金之遺族範圍，依實
體從舊之原則，自應適用張良春死亡當時之法律即三十八年一月七日公布之軍人撫卹
條例第十二條規定。至五十六年五月一日修正公布之軍人撫卹條例第十七條，依法律
不溯及既往之原則，應僅適用於該修正公布生效後發生之事實，無適用於本件之餘地
。又張良春於四十四年九月七日陣亡後，前撫卹處已於四十五年二月二十七日以情
憫字第○一九六九號函核定按戰時陣亡超一級撫卹，因無合法領卹遺族在政府區，保
留其領受撫卹權利在案，被告依首揭三十八年一月七日公布之軍人撫卹條例規定否准
原告所請，洵無不合，不生違反憲法第十五條及第二十三條規定之問題。至再訴願決
定援引五十六年十二月二十七日行政院台五十六人政字第○三六三號令修正、五十七
年二月二十八日國防部（）規成字第一○○四五號令轉頒之軍人撫卹修例施行細則
第三十條規定，係在從保留卹權之目的及對象說明遺族是否符合給卹之條件，應以軍
人陣亡時軍人撫卹條例規定之範圍為準，無行政命令牴觸法律之可言。從而，原告上
開主張，要非可採。原處分及一再訴願決定俱無違誤之處。原當起訴意旨，非有理由
，應予駁回。
據上論結，本件原告之訴為無理由，爰依行政訴訟法第二十六條後段，判決如主文。
中    華    民    國     八十七      年      八      月     二十七      日
                    行 政 法 院 第 一 庭
                                審 判 長 評  事      黃  綠  星
                                         評  事      彭　鳳　至
                                         評  事      高  秀  真
                                         評  事      藍  獻  林
                                         評  事      黃  璽  君
右  正  本  證  明  與  原  本  無  異
                                         法院書記官  邱  彰  德
中    華    民    國     八十七      年      八      月     二十八      日
